最高法院民事判決　　　　　　　　　　　　　　　九十一年度台上字第一七三五號
　　上　訴　人　台灣銀行
　　法定代理人　李勝彥
　　訴訟代理人　張迺良律師
　　　　　　　　謝宗翰律師
　　被 上訴 人　甲○○
　　訴訟代理人　李建民律師
　　被 上訴 人　乙○○
　　訴訟代理人　徐士斌律師
　　被 上訴 人　丙○○
右當事人間請求損害賠償事件，上訴人對於中華民國八十九年十一月十五日台灣高等
法院第二審判決（八十八年度重上字第四七八號），提起上訴，本院判決如左：
    主  文
原判決廢棄，發回台灣高等法院。
    理  由
本件上訴人於提起上訴後，其法定代理人已由何國華變更為李勝彥，並經其聲明承受
訴訟，核無不合。先予敘明。
次查上訴人主張：被上訴人甲○○為伊基隆分行之經理，乙○○為覆審副理、丙○○
為放款業務主辦人，與上訴人間存有私法上之委任或僱傭關係。其三人任內於民國七
十八年十二月間，辦理訴外人張美里、蔡青如、胡復金等以共有之房地為抵押擔保之
貸款而互為連帶保證人時，丙○○未對系爭不動產之現況有無租賃情形提出勘估分析
意見，就借款人胡復金已在他銀行有高額融資，其本次貸款額度又逾新台幣（下同）
一千萬元，未依財政部之授信相關規定，要求其提出年度綜合所得稅結算申報書以供
核對，且未查察環球不動產鑑定股份有限公司對系爭抵押物之鑑價報告有諸多缺失，
即遽予簽擬如數核貸；甲○○、乙○○身為主管，竟視而未見，未加督導糾正，亦逕
予核批。而於七十八年十二月十三日及同月十八日，先後核貸予張美里一千八百萬元
，蔡青如一千八百萬元及胡復金一千一百萬元，致伊於張美里等人停付本息後，經拍
賣抵押物取償，仍受有二千七百三十一萬八千九百七十九元之呆帳損失，甲○○等三
人顯有重大過失。因伊於八十六年八月十二日始確定所受之損害，故於八十七年七月
二十二日起訴，並未逾二年時效期間。爰依民法第一百八十四條第一項、第一百八十
五條第一項所定侵權行為之損害賠償請求權、及民法第五百四十四條第一項規定受僱
人之債務不履行法則請求損害賠償，求為命甲○○、乙○○、丙○○連帶給付二千七
百三十一萬八千九百七十九元及自訴狀繕本送達翌日起加付法定遲延利息之判決。
被上訴人則以：上訴人係非公司組織之公法人，伊等與上訴人間屬公法關係，上訴人
自不得基於私法上契約關係向伊等請求損害賠償。至上訴人本於侵權行為之請求權，
業已罹於時效而消滅等語，資為抗辯。
原審維持第一審所為上訴人敗訴之判決，駁回其上訴，無非以：上訴人係由財政部依
國營金融機構相關規定管理，乃政府獨資經營之事業，屬具備公法人資格之公營事業
機構。依司法院大法官會議第二十七號解釋「公營事業機構服務人員均適用公務員服
務法，為該法第二十四條所明定，中央信託局係國營事業機關，其依法令在該局服務
人員，自屬公務員服務法上之公務員……」，上訴人徒憑公務員任用法之規定而否認
其與被上訴人相互間為公法上之關係，尚難採信。是被上訴人員既均經依法考試甄審
及考績辦法任用，其與上訴人間之任用關係，自屬公法關係，非私法上之委任或僱傭
契約關係。則依最高法院七十年台上字第一五六一號判例意旨，上訴人即不得依私法
上契約關係對被上訴人請求損害賠償。至上訴人基於侵權行為之損害賠償請求權，已
因二年間不行使而消滅，其對被上訴人之該項損害賠償請求，亦無從准許等詞，為其
判斷之基礎。
按法人係除自然人外，依法律規定所設立具有權利義務能力資格之主體，為法律創設
之人格者。一般而言，法人分為公法人與私法人二類，其依公法設立者，為公法人，
依私法設立者，為私法人。除憲法上之各級地域團體符合下列條件者：一、享有就自
治事項制定規章並執行之權限，二、具有自主組織權，得為地方自治團體性質之公法
人外，其他依公法設立之團體，其構成員資格之取得具有強制性，而有行使公權力之
權能，且得為權利義務主體者，始有公法人之地位，此觀司法院釋字第四六七號解釋
理由即明。本件上訴人係依銀行法設立之公營事業法人，並非地方自治團體，則於判
斷上訴人之法人屬性時，自應以其設立法源之性質、構成員資格之取得、有無行使公
權力之權能及得否為權利義務主體等項為標準。至其資本來源、組織規程或章程之訂
立及修訂程序、營業預算之審定、審計機關之審計、事業計劃及方針之核定、是否國
營或公營等項，尚非決定法人屬性之依據。查上訴人固係於三十五年間經台灣省行政
長官公署以訓令專案核准改組為新設之銀行，惟於七十四年五月二十日銀行法第五十
二條第一項修正為：「銀行為法人，其組織除法律另有規定或本法修正施行前專案核
准者外，以股份有限公司為限」後，即已納入銀行法規範之範圍內，則上訴人是否如
原審所認定之公法人，即非無審酌之餘地？另被上訴人雖係經由考試及格而進入上訴
人銀行服務，但似未經考試院銓敘部之銓敘任用，則依公務人員任用法第五條第一項
、第二十五條及公務人員任用法施行細則第二條、第二十四條等規定，能否謂為純屬
「公務人員任用法」所規範之「公務人員」而與上訴人間無私法契約之適用？亦待澄
清。上訴論旨，指摘原判決不當，求予廢棄，非無理由。
據上論結，本件上訴為有理由，依民事訴訟法第四百七十七條第一項、第四百七十八
條第一項，判決如主文。
中      華      民      國    九十一    年      八      月    二十九    日
                              最高法院民事第七庭
                                  審判長法官  蘇  茂  秋
                                        法官  徐  璧  湖
                                        法官  朱  建  男
                                        法官  曾  煌  圳
                                        法官  沈  方  維
      右正本證明與原本無異
                                              書  記  官
中      華      民      國    九十一    年      九      月      十      日
